【裁判字號】    98,消債更,235
【裁判日期】    980814
【裁判案由】    更生事件
【裁判全文】
臺灣板橋地方法院民事裁定           98年度消債更字第235號
聲 請 人  甲○○
代 理 人  李淵聯律師
上列當事人因消費者債務清理事件聲請更生，本院裁定如下：
    主  文
更生之聲請駁回。
聲請費用由聲請人負擔。
    理  由
一、本件聲請更生之意旨略以：聲請人因負欠銀行信用卡等債務
    共計新台幣（下同）2,882,740 元，於民國97年6 月間曾向
    最大債權金融機構台新商業銀行股份有限公司請求共同協商
    債務清償方案，惟聲請人於96年因坐骨神經痛導致無法工作
    ，休息1 年，頓時無收入，又因工作不穩定，無法與銀行達
    成共識，懇請鈞院裁定更生等云云。
二、按債務人對於金融機構因消費借貸、自用住宅借款、信用卡
    或現金卡契約而負債務，在聲請更生或清算前，應提出債權
    人清冊，以書面向最大債權金融機構請求協商債務清償方案
    並表明共同協商之意旨，消費者債務清理條例第151條第1項
    定有明文。而消費者債務清理條例所定之前置協商程序，其
    立法目的係因債務人對於金融機構因消費借貸、自用住宅借
    款、信用卡或現金卡契約而負債務，其法律關係較單純明確
    ，金融機構並已訂有債務協商機制，使債務人與多數債權人
    間能利用法院程序外解決之協商機制而自主解決其債務，如
    能協商成立，債務人或不須依本條例聲請更生或清算，可疏
    減法院負擔，有效分配司法資源，遂採行協商前置主義。申
    言之：債務人須盡己之力與最大債權金融機構謀求自主性的
    協議清償債務方案，若債務人於衡酌己身清償資力，提出符
    合正當性及合理性之清償計畫，卻不被最大債權金融機構所
    接受時，債務人自得求助於法院，選擇向法院聲請更生或清
    算。反之，若債務人僅徒具形式提出協商聲請，而不以積極
    態度謀求解決清償債務方案；或事後又撤回協商之聲請；或
    債務人所提出之債務清償方案與其清償資力不具相當性與合
    理性時，亦即在衡量債務人之負債原因、經濟收入情況、通
    常生活必要性之支出等客觀情狀後，債務人提出之清償計畫
    ，並不符合比例原則之要求時，自不能認債務人已充分踐行
    法律所要求之協商程序；否則，若不問債務人之清償資力如
    何，概命最大債權金融機構必須接受清償條件，即難謂符合
    法律所定前置協商之精神。再就消費者債務清理條例所定協
    商前置程序之意旨，在使金融機構與債務人就特定種類之債
    務清理事務上，利用法院程序外解決之協商機制，為迅速有
    效之自主性解決。而此一程序之進行，有賴當事人間之協力
    配合，本於誠信為基礎，形成債務清理之共識，藉由法院之
    事後核可，賦予協商內容作為執行名義之正當性。苟債務人
    無視協商程序而直接進入更生程序，或於前置協商程序時，
    故意使協商破裂，雖有債務協商不成立之形式，然藉由此方
    式造成此等結論，難謂債務人有進行債務清理之誠意可言，
    則不啻根本否認前置協商之立法意旨。而國家司法資源介入
    私人紛爭之處理，應符必要性及合適性原則，亦即指國家權
    力行使之手段須可達成其目的，當手段不能完成權力行使目
    的時，即欠缺此合適性原則，而在所有可能達成目的之方法
    中，應選擇符合經濟性、效率性、相當性之債務清理方式，
    此不僅須考量債務人之利益，更須兼顧債權人之債權獲償之
    可能；否則，濫用司法程序之結果，亦有侵害了憲法上所保
    障債權人財產權之虞。
三、本院查：
  (一)就聲請人之日常支出及所餘之清償能力言：
  1.依消費者債務清理條例第 3條規定，債務人不能清償債務或
    有不能清償之虞者，得依本條例所定更生或清算程序，清理
    其債務。該條例所謂之「不能清償債務或有不能清償之虞者
    」，係指債務人欠缺清償能力，對於已屆清償期，且已受請
    求之債務之全部或主要部分，客觀上可預見其為一般且繼續
    的不能清償之財產狀態之謂。又清償能力係由財產、信用、
    勞力三者構成，雖無足夠財產，如有良好之信用、優良之技
    術或持續不斷之勞力，即屬有清償債務之可能。聲請人主張
    其因96年坐骨神經痛無法工作休息1 年，因協商當時收入不
    工作穩定，無法與銀行達成共識等語，然依聲請人所提出之
    財政部臺灣省北區國稅局95年度、96年度綜合所得資料清單
    （見本院卷第88、89頁），其95及96年度平均平均月薪資11
    6,265元至51,763元不等【計算式:1,395,184 元÷12＝116,
    265（95年度)、621,160元÷12＝ 51,763（96年度）以下四
    捨五入】，又聲請人現年33 歲 (65年10月31日生)，算至其
    法定退休年齡65 歲為止 (勞動基準法第65條參照)，其尚有
    32年之工作能力，是以聲請人若能重新調整消費習慣節撙節
    開銷，即非無清償本件 2,882,740元債務之可能。
  2.又依行政院主計處公佈之97年度臺灣省每人每月最低生活費
    用為 9,829元，該最低生活費用即包括食、衣、住、行等費
    用在內，而聲請人既已負債大於資產，本應較一般人更節約
    支出撙節開銷，蓋消費者債務清理條例所定債務清理程序之
    立法精神，並非維持債務人過去慣常之寬裕生活，而係重新
    檢視消費行為撙節支出，故聲請人既已有不能清償之事由，
    生活消費程度自應受有限制，每月生活開支，自不能與一般
    人等量齊觀。例如：不得乘坐計程車，不得出入三星級以上
    之飯店、餐廳等，除有絕對必要性支出之外，自當縮衣節食
    ，刻苦生活、優先誠實履行清償債務之責。
  3.聲請人另主張每月需支出新光與富邦保險費總計3,945元 (
    見本院卷第12 頁)，惟查保險費用為商業保險，不具有強制
    性，且具有儲蓄之特質，聲請人本應以履行自身所負擔之債
    務為先，而非於聲請人已負債之情況下，卻又將保險費用納
    入自己每月之必要支出或債務，此不僅與法律規定未合，且
    將加重聲請人之負擔，而有害於聲請人其他債權人債權之公
    平實現，故此部份支出核非屬必要費用，應予剔除，是上開
    支出與負債者應為儉樸生活以還債為先之原則有所不符，聲
    請人仍維持過去慣常之寬裕生活，而未能重新檢視消費行為
    撙節支出，縮衣節食刻苦生活、優先誠實履行清償債務之責
    ，仍有浪費之嫌，而非屬必要，如聲請人能重新調整消費習
    慣節撙節開銷，對於聲請人所負之2,882,740 元之債務，即
    有清償之可能。
  (二)就聲請人於本案是否確實有進行實質之協商程序而言：
    本案最大債權金融構台新商業銀行陳報，聲請人於97年6 月
    確曾向該行申請協商，嗣於97年8 月6 日撥打手機與聲請人
    連絡，詎料自97年8 月11日起即無法與聲請人取得聯繫，另
    於97年8 月12日及97年8 月27日分別寄送通知單，惟2 份通
    知單均因招領逾期而遭退回，聲請人既欲與該行進行協商，
    本應以其最大誠意與該行溝通，然聲請人所留之聯絡方式及
    住址均無法使該行有效與之取得聯繫，故強烈懷疑聲請人具
    有高度道德風險等語（見本院卷第58頁- 第60頁），自難認
    聲請人已踐行前置協商程序。
四、據上所述，依據本件聲請人之收入狀況之工作能力，與其所
    負債務金額狀況，聲請人並不具備「不能清償」之法定要件
    ，且其雖主張其已踐行前置協商程序，並提出前置協商不成
    立通知書為證，惟該次前置協商不成立原因乃聲請人不為實
    質上之協商，因無法負擔任何還款條件而協商不成立，致使
    協商無從開始而徒具形式，足認聲請人無參與協商之誠意，
    形同未確實踐行前置協商程序。依前揭說明，本件更生之聲
    請，於法尚有未合，自應裁定駁回之。至於，聲請人應再度
    本於消費者債務清理條例之理立法精神，重新檢視消費生活
    習慣，節約支出撙節開銷，重新向最大債權金融機構提出協
    商，若確有實質協商而不成立之情形，始得再向法院提出更
    生或清算之聲請，並予敘明之。又關於聲請人所預繳納之郵
    務送達費，則待本件更生聲請事件確定後，如仍尚有剩餘，
    再予檢還聲請人，併此敘明。
中    華    民    國    98    年    8    月     14    日
                  民事第二庭    法  官  連育群
以上正本證明與原本無異
如不服本裁定應於送達後10日內向本院提出抗告狀，並應繳納抗
告費新台幣1,000元整。
中    華    民    國    98    年    8    月     14    日
                                書記官   溫婷雅


司法院資訊處製作；財團法人民間司法改革基金會備份。
